【裁判字號】    92,台上,1126
【裁判日期】    920529
【裁判案由】    返還保證金
【裁判全文】
最高法院民事判決                              九十二年度台上字第一一二六號
    上  訴  人  正欣電機事業有限公司
    法定代理人  卓碧瑞
    訴訟代理人  陳旻沂律師
    被 上訴 人  交通部公路局西部濱海公路南區工程處
    法定代理人  吳鎮封
    訴訟代理人  楊清安律師
                蘇正信律師
                蔡進欽律師
                蔡弘琳律師
右當事人間請求返還保證金事件，上訴人對於中華民國九十年九月六日台灣高等法院
台南分院第二審判決 (九十年度上字第一三三號 )，提起上訴，本院判決如左：
    主  文
上訴駁回。
第三審訴訟費用由上訴人負擔。
    理  由
本件上訴人主張：被上訴人於民國八十九年六月間對外招標﹁西部濱海快速公路 (Ｗ
Ｈ五七｜六標）海豐橋至海口段照明工程﹂ (下稱系爭工程 )，招標公告載明投標廠
商資格為﹁甲級電器承裝業﹂，伊為標得上開工程，乃先繳付押標金新台幣 (下同）
三十萬元及履約保證金十九萬四千四百元，嗣以四百十二萬元標得該工程，被上訴人
於八十九年六月二十日與伊完成簽約手續，伊於簽約後，發現契約工程項目多數與土
木工程有關，超乎伊專業領域，被上訴人於八十九年七月二十八日召開之施工協調會
更將土木工程所占比例調高，佔全部金額三分之二以上，顯與招標公告記載施工名稱
為﹁照明工程﹂及廠商資格為﹁甲級電器承裝業﹂牴觸，伊如將土木工程部分轉由其
他合格營建廠商承包，將因牴觸上開契約及投標須知之規定，遭被上訴人終止契約，
沒收保證金及請求賠償，被上訴人將土木工程發包予電器專業廠商承做，又限制不得
轉由營建廠商承包，對承包廠商顯屬自始給付不能，該工程契約應屬無效。又系爭工
程底價為九百萬元，伊以四百十二萬元得標，顯有政府採購法第五十八條所定標價偏
低之情事，被上訴人竟不問伊施工之品質可能降低，不能誠信履約之虞或其他特殊情
形，限期通知伊提出說明或擔保，即逕予決標，與政府採購法第五十八條之規定有違
。又被上訴人在招標公告中未列出工程底價，押標金初定為九十五萬元後，嗣改為三
十萬元，使伊陷於錯誤，伊係因被上訴人之詐欺陷於錯誤而以超低價標得系爭工程，
及因被上訴人違反誠信原則而無效；伊公司會計小姐既未被授權或受委任，被上訴人
之決標亦屬無效等情，求為(一)確認兩造間就系爭工程之承攬關係不存在。(二)被上訴人
應給付伊四十九萬四千四百元，及自起訴狀繕本送達翌日起至清償日止，按週年利率
百分之五計算之利息。(三)確認被上訴人對伊之三百零八萬元差額保證金債權不存在；
被上訴人並應向第三人台灣土地銀行 (下稱土銀 )台南分行表示解除三百零八萬元之
履約保證金連帶保證責任，及自八十九年六月十二日起至表示解除上開連帶保證責任
時止，給付伊按每六個月七千七百元計算之金額之判決。
被上訴人則以：伊依規定辦理系爭工程招標，有關工程項目參考單價，上訴人均可由
招標所附文件中得知，上訴人為水電工程之專業廠商，對工程造價之估算，具有專業
能力。依政府採購法第五十二條第三項規定，機關辦理採購之決標，於決標時得不通
知投標廠商到場，其結果應通知各投標廠商。被上訴人機關進行開標，除通知各廠家
派代表到場參與，當場徵詢外，事後並於八十九年六月十五日，以正式公文通知得標
之上訴人公司，辦理簽約及繳納差額保證金手續，上訴人已依規定繳交，且於同年六
月二十日與伊正式簽約完畢，一切招標作業及訂約過程，均屬合法等語，資為抗辯。
原審斟酌全辯論意旨及調查證據之結果，以：上訴人主張被上訴人於八十九年六月間
就系爭工程對外招標，招標公告載明投標廠商資格為﹁甲級電器承裝業﹂，伊先繳付
被上訴人押標金三十萬元及履約保證金十九萬四千四百元，並以四百十二萬元標得該
工程，復於八十九年六月二十日與被上訴人完成簽約手續，並由土銀台南分行簽立三
百零八萬元履約保證金連帶保證書等情，為被上訴人所不爭，並有系爭工程契約書、
協調會紀錄、履約保證金連帶保證書及工程保證金收據為證。依系爭工程招標公告所
附工程詳細價目表所列各項工程項目多屬單純照明工程之範疇，及廠商資格限定為﹁
甲級電器承裝業﹂，系爭工程項目及其相關參考單價，上訴人均可由招標文件中查知
，並據以估算施作能力及投標金額，其中或有土木工程，亦為安裝路燈照明工程所必
須施作配合之工程，包含在照明工程之內，上訴人身為水電工程之專業廠商，對工程
造價及施作能力估算，應具有專業能力。且上訴人訴訟代理人陳清一陳稱：﹁ (問：
投標文件上訴人是否有詳細閱覽？為何低於底價而投標？) 有詳細閱覽過，我是認為
四百十二萬元勉強可以做，所以才投標，為何後來沒有做，是因上訴人不太懂土木工
程，所以轉包會構成違約」等語，顯見上訴人係詳細閱覽系爭工程招標文件，並估算
自己之能力後，始願意以四百十二萬元之金額承包施作，自不容事後再以施作能力不
足據以否認契約效力。又系爭工程已於九十年五月十日重新發包並決標予第三人松樹
公司，顯見系爭契約，非自始客觀不能，自不生民法第二百四十六條第一項契約是否
無效之問題。系爭工程招標公告所附工程詳細價目表所列各項工程項目多屬單純照明
工程之範疇，其中雖含有土木部分之工程，亦係為施作該照明工程所必須配合施作之
工程，均已包含在該照明工程之內，為已詳細閱覽投標文件所明知，若土木部分工程
非屬其專業，上訴人並非不得僱請或委由其他廠商代為或輔助履行，此為政府採購法
第六十七條第一項所容許得為分包之範圍，核與同法第六十五條第一項所定轉包之禁
止有間，被上訴人於招標公告中限定系爭工程之投標廠商資格為甲級電器承裝業，並
無以給付不能為契約標的之情事，上訴人若因土木工程非其專業領域，而需分包他人
承做，本屬進行施工必要之過程，若無將全部或主要工程部分轉包他人情事，被上訴
人當無援用政府採購法相關規定或契約約定，解除或終止系爭契約之餘地。上訴人以
主觀認如將土木工程部分交由具有土木專業之第三人承做，構成轉包，被上訴人可能
解除、終止契約，主張契約有以不能之給付為契約標的之情形，洵非可採。而機關辦
理採購事項，於決標時得不通知投標廠商到場，其結果應通知各投標廠商，為政府採
購法第五十二條第三項所明定。是廠商是否派員到場，與決標之效力無關，僅機關需
按前開規定將決標結果通知各廠商而已。另政府採購法第五十八條固規定﹁機關辦理
採購採最低標決標時，如認為最低標廠商之總標價或部分標價偏低，顯不合理，有降
低品質、不能誠信履約之虞或其他特殊情形，得限期通知該廠商提出說明或擔保。廠
商未於機關通知期限內提出合理之說明或擔保者，得不決標予該廠商，並以次低標廠
商為最低標廠商。﹂，則機關如認為最低標廠商之標價偏低，顯不合理，有降低品質
、不能誠信履約之虞或其他特殊情形，得限期通知該廠商提出說明或擔保者。廠商未
於機關通知期限內提出合理之說明或擔保者，得不決標予該廠商，均非強行規定，機
關是否不決標予該廠商，自有裁量之權，況上訴人訴訟代理人陳清一已陳明﹁……我
是認為四百十二萬元勉強可以做，所以才投標，為何後來沒有做，是因上訴人不太懂
土木工程，所以轉包會構成違約，上訴人並無違反誠信原則﹂，足認上訴人投標之金
額，尚難認為標價偏低，而有降低品質或不能誠信履約之虞，亦難認有政府採購法第
五十八條所規定之情形。再政府採購法第二十七條第三項係規定：﹁機關辦理採購時
應估計採購之件數及每件之預計金額。預算及預計金額，得於招標公告中一併公開。
﹂，足見有關工程之預算金額，政府採購法係規定﹁得﹂於招標公告中一併公開，並
非規定﹁應﹂於招標公告中公開，則對於公開與否，招標機關自有裁量斟酌之權限，
被上訴人未予公開，尚難認為與該條項之規定有違。至系爭工程原定於八十八年十二
月一日開標之第一次公告押標金為九十五萬元，而因故停止該次開標，另定於八十九
年六月八日開標之第二次公告押標金則降為三十萬元，乃因行政院公共工程委員會（
下稱工程會）於八十八年五月十七日發布之押標金保證金暨其他擔保作業辦法第九條
第二項規定，原係以百分之十為上限，嗣於八十九年三月十九日以 (八九 )工程企字
第八九００六三二二號函，將上開押標金額度規定修正為百分之一至百分之五，被上
訴人機關依該主管機關函令，將系爭工程之押標金酌降，有該押標金保證金暨其他擔
保作業辦法可證。被上訴人將系爭工程另行公告招標並決標予第三人松樹公司，酌定
之押標金額與工程會之上開函示內容並無不合。被上訴人將系爭工程再公告招標並決
標予第三人松樹公司，亦與兩造訂立之系爭工程契約書第二十四條之規定無涉，上訴
人主張被上訴人於系爭工程招標時，未將底價公開，有違政府採購法第二十七條規定
，且第一次公告時押標金為九十五萬元，第二次押標金則降為三十萬元，降幅達三分
之二，使其陷於錯誤而以低價投標，亦不足採。從而上訴人以兩造訂立之系爭工程契
約無效為由，請求確認兩造間就系爭工程之承攬關係不存在，被上訴人應給付伊四十
九萬四千四百元及自起訴狀繕本送達翌日起至清償日止按週年利率百分之五計算之利
息，確認被上訴人對伊之三百零八萬元差額保證金債權不存在，均不應准許等詞，為
其心證之所由得，並說明對兩造其餘攻擊防禦方法之取捨意見，因而維持第一審所為
上訴人敗訴之判決，駁回其上訴，經核於法洵無違誤。上訴論旨，徒就原審取捨證據
、認定事實及解釋契約之職權行使，暨依自己對政府採購法之認知，指摘原判決為不
當，或就原判決已論斷者，泛言未說明，聲明廢棄，不能認為有理由。至上訴人上訴
本院後所提出之工程會採購申訴審議判斷書，依民事訴訟法第四百七十六條第二項規
定之反面解釋，非本院所能審酌，併此敘明。
據上論結，本件上訴為無理由。依民事訴訟法第四百八十一條、第四百四十九條第一
項、第七十八條，判決如主文。
中      華      民      國    九十二    年      五      月    二十九    日
                              最高法院民事第六庭
                                  審判長法官  吳  正  一
                                        法官  劉  福  來
                                        法官  鄭  玉  山
                                        法官  黃  義  豐
                                        法官  許  澍  林
      右正本證明與原本無異
                                              書  記  官
中      華      民      國    九十二    年      六      月     十八     日
                                                                    Ｍ


司法院資訊處製作；財團法人民間司法改革基金會備份。
